【裁判字號】    92,判,1845
【裁判日期】    921225
【裁判案由】    土地增值稅
【裁判全文】
最  高  行  政  法  院  判  決                  九十二年度判字第一八四五號
    上  訴  人  丁○○
    即莊煙清、莊梁美玉、謝慶.
      人）
    訴訟代理人  甲○○
                乙○○
    被 上訴 人  彰化縣稅捐稽徵處
    代  表  人  丙○○
右當事人間因土地增值稅事件，上訴人對於中華民國九十一年一月三日臺中高等行政
法院九十年度訴字第三○四號判決，提起上訴，本院判決如左：
    主  文
上訴駁回。
上訴審訴訟費用由上訴人負擔。
    理  由
壹、本件上訴人主張：（一）、土地稅法第三十一條第一項第二款前段於八十四年一
    月十八日修正前，即已明定計算土地漲價總數額時，應減除土地所有權人為「改
    良土地」已支付之「全部費用」，此為概括性規定；而同款後段所指工程受益費
    、土地重劃費用則是針對前段所稱之土地改良費用作例示規定而已。據此，凡與
    土地改良有關之費用，均得自土地漲價總數額內減除。又，八十四年一月十八日
    修正土地稅法第三十一條第一項第二款後段，並非創設或變更前段「土地改良費
    用」之概念內涵，亦即依修正前之土地稅法本件即有其適用。查上訴人於民國（
    以下同）八十三年四月出售上訴人及原選定人等所共有坐落員林鎮○○段一五○
    —二三、一五○—二五、一五○—二六、一五○—二七地號等四筆土地前，即先
    辦妥系爭一五○—二四地號土地之分割登記，並保留是筆土地到政府完成法定行
    政作業後，隨即辦理捐贈土地之物權移轉登記。足證原審判決所謂「原告並未出
    具自願無償提供公共設施用地之同意書」，顯然違反經驗法則。再按關於土地使
    用變更而無償捐贈一定比率土地作為公共設施用地者，原判決理由所為法律上判
    斷謂：「解釋上應待捐贈完畢，始可自土地漲價總數額中扣除捐贈土地之公告現
    值，以符稅捐課徵之公平。．．．原告於八十三年移轉系爭土地時，尚未為捐贈
    ，自無土地稅法第三十一條第一項第二款之適用。」一節，經上訴人檢視上揭法
    條文字後，發現並無所謂「先捐後售」或「先售後捐」之區別，解釋上應係二者
    皆有適用；否則，同樣的捐贈行為卻形成不一致的法律效果，造成政府作業不便
    及租稅之不公平。（二）、原判決認為上訴人承諾無償捐贈土地予員林鎮○○○
    ○道路用地，無法舉證以實其說乙節，查員林鎮公所九十年九月三日（九○）員
    工字第一九四八九號致上訴人丁○○函：『主旨：有關台端所有坐落本鎮○○段
    一五○之二四地號土地，申請核發無償捐贈本所作為道路用地證明乙案，復如說
    明，請查照。說明：一、復台端九十年八月二十七日申請書。二、經查首揭土地
    原係屬員林都市計畫工業區，經前臺灣省都市計畫委員會決議變更為住宅區並附
    帶條件應無償提供百分之二十以上之土地作為公共設施用地，上述土地變更案於
    八十五年四月十二日公告實施，並於八十六年三月十五日依其附帶條件完成捐贈
    公共設施用地（計畫道路）登記予本所確定。」。由此函內容，足以證明下列諸
    事：１、上訴人捐贈土地予員林鎮公所，正是前臺灣省都市計畫委員會決議變更
    上訴人土地用途之條件。２、上訴人已完成捐贈土地之承諾。按『主張契約關係
    之存在，雖不能證明契約締結之事實，但依契約履行之事實，足以推定其契約關
    係之存在時，自不容當事人之否認。』（最高法院二十一年上字第三○四六號判
    例參照）。蓋依生活經驗，必當事人間有債務存在，方有債之履行行為。是以當
    事人間有債之履行之給付，則自得以該給付行為推論當事人間就該債之關係的成
    立，先前必有一致的意思表示。本案系爭之捐贈土地，已完成捐贈的行為，有員
    林鎮公所（即受贈人）之公函可據，自得推論先前有一致的捐贈之意思表示，不
    論由證據法則，或由論理法則言，均係自明之理。何況在上訴人第一審之起訴狀
    所附證據一、三、四中，均足以看出不作捐贈之承諾或同意，根本無從列入土地
    用途變更之審議，原判決未審究及此，其證據之調查有違證據法則及論理法則。
    （三）、按法律生效後，該當該法律所定構成要件之法律事實，自有該法律規定
    之適用，此乃法律適用之原則。土地稅法第三十一條第一項第二款規定，土地漲
    價總數額計算時，應扣除『因土地使用變更而無償捐贈一定比率土地作為公共設
    施用地者，其捐贈時捐贈土地之公告現值總額』，以計算土地增值稅之規定，於
    八十四年一月十九日生效。本案系爭之土地捐贈予員林鎮公所之日期係在八十六
    年三月十五日，為原審及被上訴人所承認之事實，乃原判決竟謂無生效在前之土
    地稅法第三十一條第一項第二款規定之適用，自有法規適用不當之違法。次查財
    政部八十五年十一月十六日台財稅第八五一九二四九二二號函釋示：「土地所有
    權人於民國八十四年一月十九日土地稅法第三十一條第一項第二款修正公布生效
    前，因土地使用變更已無償捐贈一定比率土地作為公共設施用地，而變更使用之
    土地於同年月二十日上揭條款修正生效後始移轉者，其捐贈時捐贈土地之公告現
    值總額，仍有該修正條款有關自移轉現值中減除規定之適用。』。依據該函之解
    釋，無償捐贈土地在土地稅法第三十一條第一項第二款生效『前』者，仍有該條
    款規定之適用。反觀原判決竟謂本案土地無償捐贈在該條款生效『後』，不得適
    用該條款之規定。如此之適用法律，完全違反了法律適用之原則。請求廢棄原判
    決，並將再訴願決定、訴願決定及原處分均予撤銷，以及命被上訴人退還土地增
    值稅新臺幣（下同）三五、四三八、五八八元，及自原繳納稅款之日（即八十三
    年六月二十日）起至被上訴人實際退還前項溢繳稅額之日止，按年息百分之七加
    計之利息等語。
貳、被上訴人則以：上訴人等所有之員林鎮○○段一五○—二三地號等四筆土地係於
    八十三年四月三十日向被上訴人申報移轉，依據申報行為時（八十三年四月三十
    日）之土地稅法第三十一條第一項第二款規定：「土地漲價總數額之計算，應自
    該土地所有權移轉或設定典權時，經核定之申報移轉現值中減除左列各項後之餘
    額，為漲價總數額：一、．．．。二、土地所有權人為改良土地已支付之全部費
    用，包括已繳納之工程受益費、土地重劃費用。」，該法條中既明定改良土地「
    已支付」之全部費用，亦即「已繳納」之費用；若尚未捐贈，則未有「已支付」
    改良費用發生，自不能從核定之申報移轉現值中減除。查系爭土地原屬員林都市
    計畫工業區，係因員林鎮公所經員林都市計畫第二次通盤檢討變更都市計畫（係
    於民國七十四年間參與變更，當時土地並非為上訴人等所有），案於八十五年四
    月十日將中山段一五○—二、一五○—二三、一五○—二五、一五○—二六、一
    五○—二七等五筆土地變更為住宅區，並附帶條件將同段一五○之二四地號土地
    變更為計畫道路用地，並於八十六年三月十五日完成無償捐贈移轉手續。且上訴
    人指稱變更內容明細表編號四十一，其備註欄記載：「附帶條件：一、變更範圍
    內私有土地部分應無償提供百分之二十以上土地作為公共設施用地或以市地重劃
    方式開發。二、變更範圍內之公共設施用地於全部登記為公有所有後，始得發照
    建築。」並無上訴人於移轉前自願承諾捐贈系爭土地之資料。又查，系爭土地（
    原由員林鎮○○段一五○之二地號分割）原於七十四年間即已參與變更員林都市
    計畫（第二次通盤檢討）案，而上訴人係於七十九年間方因買賣而取得系爭土地
    ，並於八十五年四月十二日公告變更為住宅區並附帶條件，上開附帶條件定明除
    無償捐贈公共設施用地外，另外亦可以市地重劃方式開發，是否捐贈仍待上訴人
    為意思表示，且解釋上應待捐贈完畢，始可自土地漲價數額中扣除捐贈土地之移
    轉現值，以符稅捐課徵之公平。本案上訴人既於八十六年間始捐贈道路用地予員
    林鎮公所，上訴人於八十三年移轉系爭土地時，尚未為捐贈，自無土地稅法第三
    十一條第一項第二款規定之適用。至上訴人主張比照八十四年一月十八日修法後
    規定適用乙節，查上訴人於八十三年四月三十日申報移轉系爭四筆土地，嗣後於
    八十六年一月八日捐贈中山段一五○之二四地號土地，並於同年三月十五日完成
    移轉登記；而上訴人於八十七年十二月二十日向被上訴人申請退還土地增值稅時
    ，系爭土地已移轉登記為龍邦建設有限公司（嗣於八十六年十一月五日該公司更
    名為龍邦開發股份有限公司）所有，上訴人於八十四年修法後，已非系爭四筆土
    地之現所有權人，自無修法後法規之適用。又本案上訴人捐贈土地，依修法前或
    修法後土地稅法規定扣除條件均不合，自無前揭法規之適用。另上訴人主張退還
    溢繳稅款及加計利息等語，原處分依行為時之法條規定核課土地增值稅，自無不
    合。請求駁回上訴等語，資為抗辯。
參、原審斟酌全辯論意旨及調查證據結果，以：（一）、查上訴人及原選定人等所共
    有系爭坐落員林鎮○○段一五○—二三、一五○—二五、一五○—二六、一五○
    —二七地號等四筆土地，於八十三年四月三十日申報移轉前開土地與龍邦建設股
    份有限公司，經被上訴人核課土地增值稅四八、二六六、三○二元。又彰化縣政
    府於八十五年四月十二日公告變更員林都市計畫（第二次通盤檢討），將系爭土
    地變更為住宅區，同時將員林鎮○○段一五○—二四地號變更為計畫道路用地。
    上訴人於八十六年一月八日以捐贈契約表示願將該筆土地捐贈與員林鎮公所，並
    於同年三月十五日完成移轉登記手續等各情，為兩造所不爭，並有土地登記簿謄
    本、土地增值稅繳款書、彰化縣政府八十五年四月十二日八五彰府工都字第五四
    四三七號公告、員林鎮公所八十七年四月十七日員鎮建字第六九○九號函等附卷
    可稽，均堪採信。二、本件上訴人對於其主張於申請變更員林都市計畫（第二次
    通盤檢討）案時，已承諾將一五○之二四地號土地，無償捐贈員林鎮○○○○道
    路用地乙節，未能舉證以實其說，已難憑信。本院依職權向彰化縣政府調取該變
    更員林都市計畫（第二次通盤檢討）書、計畫說明書、計畫圖及台灣省都市計畫
    委員會八十一年八月十二日第四三六次會議紀錄關於「變更員林都市計畫（第二
    次通盤檢討）再提會討論案」等相關資料，經查亦無上訴人承諾捐贈上開土地之
    資料。而上訴人再訴願書所附之員林鎮公所八十七年四月十七日員鎮建字第六九
    ○九號函，亦未能證明上訴人於出售系爭土地前業已承諾捐贈道路用地。又，依
    據上開台灣省都市計畫委員會第四三六次會議紀錄所附「變更內容綜理表，初核
    意見」所載：「編號十四：請縣政府就縣都委會決議由工業區變更為住宅區之理
    由及附帶條件歸納成原則後，提會討論。」省都委會八十一年六月八日小組意見
    為：「已出具自願無償或以市地重劃方式開發提供變更範圍（公地除外）百分之
    二十公共設施用地之同意書者，照所送圖審議，否則另外附帶條件通過。」嗣省
    都委會決議照上開小組意見通過，而員林鎮公所等於八十四年十二月公告審議完
    竣之變更員林都市計畫（第二次通盤檢討）書，上訴人指稱關於系爭土地部分即
    變更內容明細表編號四十一，其備註欄記載；「附帶條件：一、變更範圍內私有
    土地部分應無償提供百分之廿以上土地作為公共設施用地或以市地重劃方式開發
    。（二）、變更範圍內之公共設施用地於全部登記為公有所有後，始得發照建築
    。」兩相對照結果，益證上訴人並未出具自願無償提供公共設施用地之同意書，
    故最後省都委會始以上開附帶條件通過。再者，上開附帶條件定明除無償捐贈公
    共設施用地外，另外亦可以市地重劃方式開發，是究竟是否捐贈仍待上訴人為意
    思表示，且解釋上應待捐贈完畢，始可自土地漲價總數中扣除捐贈土地之公告現
    值，以符稅捐課徵之公平。本件上訴人既於八十六年間始捐贈道路用地予員林鎮
    公所，上訴人於八十三年移轉系爭土地時，尚未為捐贈，自無土地稅法第三十一
    條第一項第二款之適用為由，認被上訴人否准退還土地增值稅之處分並無違誤，
    一再訴願決定予以維持，亦無不合，乃駁回上訴人在原審之訴。
肆、本院查：（一）、按「土地漲價總數額之計算，應自該土地所有權移轉或設定典
    權時，經核定之申報移轉現值中減除左列各項後之餘額，為漲價總數額：．．．
    二、土地所有權人為改良土地已支付之全部費用，包括已繳納之工程受益費、土
    地重劃費用。」、「土地漲價總數額之計算，應自該土地所有權移轉或設定典權
    時，經核定之申報移轉現值中減除左列各項後之餘額，為漲價總數額：．．．二
    、土地所有權人為改良土地已支付之全部費用，包括已繳納之工程受益費、土地
    重劃費用及因土地使用變更而無償捐贈一定比率土地作為公共設施用地者，其捐
    贈時捐贈土地之公告現值總額。」分別為行為時土地稅法第三十一條第一項第二
    款及八十四年一月十八日修正後土地稅法第三十一條第一項第二款所規定。次按
    「前項土地漲價總數額。應減去土地所有權人為改良土地『已支付』之全部費用
    。」、「土地所有權移轉，其移轉現值超過原規定地價或前次移轉時申報之現值
    ，應就其超過總數額依第三十六條第二項之規定扣減後，徵收土地增值稅。」分
    別為平均地權條例第三十六條第二項及第三十八條第一項所明定。本件上訴人及
    原選定人等所共有坐落員林鎮○○段一五○—二三、一五○—二五、一五○—二
    六、一五○—二七地號等四筆土地（以下稱系爭土地），於民國（以下同）八十
    三年四月三十日申報移轉前開土地與龍邦建設股份有限公司，經被上訴人依法核
    課土地增值稅計新臺幣（以下同）四八、二六六、三○二元。上訴人於八十七年
    十二月二十日向被上訴人申請退還其溢繳之土地增值稅，主張應按八十四年一月
    十八日修正後之土地稅法第三十一條第一項第二款規定扣除土地改良費用，並退
    還溢繳之土地增值稅，遭被上訴人否准，上訴人不服，循序提起本件行政訴訟。
    原判決關於本件上訴人既於八十六年間始捐贈道路用地予員林鎮公所，而上訴人
    未能提出確切之證據證明其於八十三年間出售系爭土地前，已承諾捐贈道路用地
    之事實，尚無當時土地稅法第三十一條第一項第二款之適用，以及上訴人在原審
    之主張如何不足採等事項，均已詳為論述，乃認上訴人在原審之訴為無理由而駁
    回，是其所適用之法規與該案應適用之現行法規並無違背，與解釋判例，亦無牴
    觸，並無所謂原判決有違反證據法則及論理法則，或法規適用不當之違背法令情
    形。又上訴人所提出之員林鎮公所九十年九月三日（九○）員工字第一九四八九
    號函影本，並不足以證明其於八十三年間出售系爭土地前，已有承諾捐贈道路用
    地之事實，況八十四年一月十八日修正之土地稅法第三十一條第一項第二款規定
    施行時，上訴人已非系爭土地之所有權人（均已移轉登記為訴外人龍邦公司所有
    ），自無適用八十四年一月十八日修正之土地稅法第三十一條第一項第二款規定
    。（二）、上訴人對於業經原判決詳予論述不採之事由再予爭執，核屬法律上見
    解之歧異，要難謂為原判決有違反證據法則及論理法則，或法規適用不當之違背
    法令情形。本件上訴論旨，仍執前詞，指摘原判決違誤，求予廢棄，難認有理由
    ，應予駁回。
據上論結，本件上訴為無理由，爰依行政訴訟法第二百五十五條第一項、第九十八條
第三項前段，判決如主文。
中    華    民    國    九十二      年      十二      月    二十五      日
                    最 高 行 政 法 院  第 三 庭
                                審 判 長 法  官      葉  振  權
                                         法  官      林  家  惠
                                         法  官      吳  錦  龍
                                         法  官      劉  鑫  楨
                                         法  官      吳  明  鴻
右  正  本  證  明  與  原  本  無  異
                                         法院書記官  陳  盛  信
中    華    民    國    九十二      年      十二      月    二十六      日


司法院資訊處製作；財團法人民間司法改革基金會備份。
